臺灣臺中地方法院刑事判決　　　　　 96年度中簡上字第301號
上　訴　人　臺灣臺中地方法院檢察署檢察官
被　　　告　丙○○
上列上訴人因被告詐欺案件，不服本院臺中簡易庭96年度中簡字
第661號中華民國96年3月3日第1審刑事簡易判決（聲請案號：臺
灣臺中地方法院檢察署96年度偵字第2406號）提起上訴及移送併
案審理（臺灣臺中地方法院檢察署96年度偵字第6580號），本院
合議庭為第2審判決如下：
    主    文
原判決撤銷。
丙○○幫助意圖為自己不法之所有，以詐術使人將本人之物交付
，處有期徒刑月，如易科罰金，以新臺幣壹仟元折算壹日。
    犯罪事實
一、丙○○在可預見自稱「劉先生」之不詳姓名成年男子刻意蒐
    集他人郵局存摺、提款卡使用，將可能藉由蒐集之郵局存摺
    、提款卡，遂行其詐欺取財犯罪之目的，而其發生並不違背
    自己本意的情況下，基於幫助「劉先生」犯詐欺取財罪之不
    確定故意，於民國九十五年十月二十三日十二時許，在臺中
    市○○路與文心路口，將其向烏日明道郵局申請開立之局號
    0000000號、帳號0000000號存款帳戶的存摺
    、提款卡、印章，連同存摺密碼、提款卡密碼，以新臺幣（
    下同）七千元的價格，出售與「劉先生」，作為「劉先生」
    詐欺取財供被害人匯款之指定匯款帳戶。「劉先生」與其所
    屬之詐欺取財集團，遂意圖為自己不法之所有，於（一）九
    十五年十月二十六日，撥打電話與甲○○，佯稱甲○○的國
    民身分證遭冒用申請中華電信市內電話，要甲○○依指示撥
    打指定的電話與「中央存款保險局」索取止付憑單及存款保
    險單，並依指示至郵局匯款，致甲○○陷於錯誤，而於同日
    十六時二十三分，至臺北縣土城市○○路○段一六Ｏ號土城
    郵局，依對方指示匯款五萬元至丙○○上開郵局存款帳戶，
    嗣因甲○○發現款項業已匯入對方指定帳戶而無法領回，始
    知悉受騙。（二）九十五年十月二十七日，撥打電話與乙○○，佯裝是南區國稅局的王專員，誆稱乙○○有九十二、三
    年度的退稅款一萬六千元，要乙○○前往自動櫃員機前，依
    指示操作自動櫃員機退稅，因乙○○知悉自己每年都要補稅
    ，從來沒有退稅，且到自動櫃員機依指示操作退稅，是政府
    宣導詐欺取財集團慣用的手法，致未受騙，惟仍於同日十二
    時三十七分，至郵局自動櫃員機匯款一元至丙○○上開郵局
    存款帳戶，以利警方得以凍結該郵局帳戶，偵辦詐欺取財集
    團犯罪，致「劉先生」及其所屬詐欺取財集團的詐欺取財犯
    行並未得逞。
二、案經臺中縣警察局烏日分局報告臺灣臺中地方法院檢察署檢
    察官聲請簡易判決處刑及移送併案審理。
    理    由
一、認定犯罪事實所依憑之證據：
（一）訊據被告丙○○坦承於九十五年十月二十三日十二時許，
      在臺中市○○路與文心路口，將其向烏日明道郵局申請開
      立之局號0000000號、帳號0000000號存款
      帳戶的存摺、提款卡、印章，連同存摺密碼、提款卡密碼
      ，以七千元的價格，出售與「劉先生」等情，核與證人甲○○、乙○○於警詢時證述詐欺取財集團使用詐術向渠等
      詐騙款項及渠等匯款至丙○○上開郵局帳戶等情節相符。
      此外，並有中華郵政股份有限公司臺中郵局九十五年十二
      月一日中管字第Ｚ○○○○○○○○○號函附之丙○○帳
      戶立帳申請書及交易詳情、自動櫃員機儲戶交易明細表、
      郵政國內匯款執據在卷可稽，堪認被告上開陳述確與事實
      相符。而甲○○、乙○○確係遭歹徒詐欺取財無訛。
（二）按刑法關於犯罪之故意，係採希望主義，於直接故意，須
      行為人對於構成犯罪之事實，具備明知及有意使其發生之
      兩個要件；於間接故意，須行為人對於構成犯罪之事實，
      具備預見其發生及其發生不違背行為人本意之兩個要件（
      最高法院二十二年上字第四二二九號判例參照）。郵局存
      款帳戶的存摺及提款卡僅係供使用人作為存款、提款、匯
      款或轉帳之工具，且一般人在正常情況下，均得自行向郵
      局申請開立存款帳戶，而領取帳戶存摺及提款卡使用，並
      無任何特定身分之限制。苟非意在將該存款帳戶作為犯罪
      之不法目的或掩飾真實身分，實無蒐集他人存款帳戶存摺
      或提款卡之必要，是郵局存款帳戶的存摺及提款卡，並無
      客觀之經濟價值或交換價值。而被告丙○○雖非明知「劉
      先生」確切之犯罪計劃，然其亦自承其誤認「劉先生」係
      要作逃漏稅捐之用。顯然被告丙○○將上開郵局存款帳戶
      的存摺、提款卡及印章、連同存摺密碼、提款卡密碼，出
      售給自稱「劉先生」之不詳姓名成年男子使用之際，已預
      見「劉先生」將藉由蒐集之郵局存摺、提款卡、印章、存
      摺密碼及提款卡密碼，遂行其犯罪之目的，而其發生並不
      違背被告丙○○的本意，至為明顯。
（三）甲○○、乙○○僅透過電話與歹徒洽詢退稅或遭冒名申請
      市內電話之相關事宜，並未直接與歹徒見面，亦未曾見過
      被告丙○○或其所屬詐欺取財集團的成員，故本案並無任
      何積極證據證明被告丙○○係與「劉先生」或其所屬詐欺
      取財集團，共同基於意圖為自己不法所有之犯意聯絡，亦
      無積極證據證明被告丙○○有參與上開詐欺取財罪構成要
      件之行為。被告丙○○既僅係以幫助之意思，參與詐欺取
      財罪構成要件以外之行為，自僅成立詐欺取財罪之幫助犯
      ，並非共同正犯。
（四）綜上所述，本案事證明確，被告丙○○犯行洵堪認定。
二、論罪科刑：
（一）按刑法上之幫助犯，係指以幫助之意思，對於正犯資以助
      力，而未參與實施犯罪之行為者而言（最高法院四十九年
      臺上字第七七號判例參照）。經查，自稱「劉先生」之不
      詳姓名成年男子及其所屬詐欺取財集團，意圖為自己不法
      之所有，於犯罪事實（一）、（二）所示時間，向甲○○
      、乙○○詐騙財物，致甲○○陷於錯誤，而匯款五萬元至
      被告丙○○上開郵局帳戶，而乙○○則因機警致未受騙，
      惟仍匯款一元至被告丙○○上開郵局存款帳戶，以利警方
      得以凍結該郵局帳戶，偵辦詐欺取財集團犯罪，致「劉先
      生」及其所屬詐欺取財集團之詐欺取財犯行並未得逞，核
      「劉先生」及其所屬詐欺取財集團，就犯罪事實（一）所
      為，係犯刑法第三百三十九條第一項之詐欺取財罪；就犯
      罪事實（二）所為，係犯刑法第三百三十九條第三項、第
      一項之詐欺取財未遂罪。而被告丙○○雖提供其郵局存款
      帳戶的存摺、提款卡、印章、存摺密碼及提款卡密碼，供
      「劉先生」及其所屬詐欺取財集團，以該郵局存款帳戶作
      為詐欺取財之匯款工具，然僅係以幫助之意思，參與刑法
      第三百三十九條第一項詐欺取財罪及同法第三百三十九條
      第三項、第一項詐欺取財未遂罪構成要件以外之行為，依
      刑法第三十條第一項規定，核其所為，係犯同法第三百三
      十九條第一項詐欺取財罪之幫助犯及同法第三百三十九條
      第三項、第一項詐欺取財未遂罪之幫助犯，爰均依刑法第
      三十條第二項規定，按正犯之刑減輕之。被告丙○○以一
      販賣郵局帳戶之幫助行為，幫助「劉先生」遂行犯罪事實
      （一）之詐欺取財及犯罪事實（二）之詐欺取財未遂犯行
      ，觸犯幫助詐欺取財罪及幫助詐欺取財未遂罪，為想像競
      合犯，依刑法第五十五條規定，應從重論以幫助詐欺取財
      罪。又被告丙○○就犯罪事實（一）之幫助詐欺取財犯行
      ，聲請簡易判決處刑意旨雖未論及，然與上開犯罪事實（
      二）之幫助詐欺取財未遂部分，有想像競合犯裁判上一罪
      關係，顯為聲請簡易判決處刑效力所及，本院自應併予審
      理。
（二）原審對於聲請簡易判決處刑之幫助詐欺取財未遂犯行部分
      論罪科刑，固非無見，惟原判決對於聲請簡易判決處刑效
      力所及犯罪事實（一）之幫助詐欺取財犯行，未及予以一
      併審判，尚有未洽，是檢察官上訴意旨執以指摘原判決未
      及斟酌上開犯罪事實（一）之幫助詐欺取財犯行，非無理
      由，應由本院將原判決予以撤銷改判。
（三）爰審酌被告丙○○已有違反麻醉藥品管理條例及毒品危害
      防制條例之刑事前案紀錄，有臺灣高等法院被告前案紀錄
      表及臺灣臺中地方法院檢察署刑案資料查註紀錄表附卷可
      稽，堪認其品行不佳，並斟酌被告丙○○將申請之郵局存
      款帳戶存摺、提款卡、印章，連同存摺密碼及提款卡密碼
      ，提供他人作為犯詐欺取財罪之匯款帳戶，助長犯罪之不
      良風氣，導致犯罪偵查之困難，犯罪動機可議，犯罪行為
      殊屬不當，被告丙○○本身並未實際參與詐欺取財之犯行
      ，責難性較輕及被告丙○○犯後業已坦承犯行，態度尚稱
      良好等一切情狀，量處如主文所示之刑，並諭知易科罰金
      之折算標準。
據上論斷，應依刑事訴訟法第四百五十五條之一第一項、第三項
、第三百六十九條第一項前段、第三百六十四條、第二百九十九
條第一項前段，刑法第三十條、第三百三十九條第一項、第三項
、第五十五條、第四十一條第一項前段，刑法施行法第一條之一
第一項、第二項前段，判決如主文。
中　　華　　民　　國　　96　　年　　5 　　月　　11　　日
  　　　　　　　　刑事第十三庭　審判長法　官  李  秋  娟
                                      法　官  許  月  馨
                                      法　官  陳  得  利
上正本證明與原本無異。
本件不得上訴。
中　　華　　民　　國　　96　　年　　5 　　月　　11　　日
　　　　　　　　　　　　　　　　　　　書記官  鐘  麗  芳
附錄本案論罪科刑法條全文：
中華民國刑法第三百三十九條第一項
意圖為自己或第三人不法之所有，以詐術使人將本人或第三人之
物交付者，處五年以下有期徒刑、拘役或科或併科一千元以下罰
金。
以前項方法得財產上不法之利益或使第三人得之者，亦同。
前二項之未遂犯罰之。
中華民國刑法施行法第一條之一
中華民國九十四年一月七日刑法修正施行後，刑法分則編所定罰
金之貨幣單位為新臺幣。
九十四年一月七日刑法修正時，刑法分則編未修正之條文定有罰
金者，自九十四年一月七日刑法修正施行後，就其所定數額提高
為三十倍。但七十二年六月二十六日至九十四年一月七日新增或
修正之條文，就其所定數額提高為三倍。
